ACORDAO-COMPLETO-2578111

ACÓRDÃO 2560/2023 ATA 8/2023 - PRIMEIRA CÂMARA

VISTO, relatado e discutido este processo relativo a ato de concessão de aposentadoria de Raquel Ruduk Cordeiro de Brito, emitido pelo Comando do Exército e submetido a este Tribunal para fins de registro.
ACORDAM os Ministros do Tribunal de Contas da União, reunidos em sessão da 1ª Câmara, ante as razões expostas pelo Relator e com fundamento nos arts. 71, inciso III, da Constituição Federal, 1º, inciso V, e 39, inciso II, da Lei 8.443/1992 e 260, § 4º, do Regimento Interno, em:
9.1. considerar legal o ato de concessão de aposentadoria, cadastrado no e-Pessoal sob o número 7744/2018, emitido em favor de Raquel Ruduk Cordeiro de Brito, concedendo o respectivo registro, com a ressalva de que não mais subsiste a condição que daria ensejo a pagamento irregulares correspondentes à integralidade dos proventos;
9.2. dispensar a devolução dos valores indevidamente recebidos de boa-fé até a data em que a condição que deu ensejo aos pagamentos irregulares deixou de existir, com base no Enunciado 106 da Súmula da Jurisprudência do TCU;
9.3. encaminhar cópia deste acórdão ao Comando do Exército; e
9.4. arquivar os presentes autos.

Ato de aposentadoria.

Primeira Câmara

Comando do Exército

3. Interessada: Raquel Ruduk Cordeiro de Brito (XXX.601.508-XX)

13.1. Ministros presentes: Walton Alencar Rodrigues (Presidente), Benjamin Zymler, Jorge Oliveira (Relator) e Jhonatan de Jesus.
13.2. Ministro-Substituto presente: Augusto Sherman Cavalcanti.

JORGE OLIVEIRA

Adoto como relatório a instrução elaborada pela então Secretaria de Fiscalização de Integridade de Atos e Pagamentos de Pessoal e de Benefícios Sociais (Sefip) , atual Unidade Especializada de Auditoria de Pessoal (AudPessoal) , que contou com a anuência do corpo diretivo da unidade e do Ministério Público junto ao TCU (MPTCU) , nestes autos representado pelo Procurador Rodrigo Medeiros de Lima (peças 5-7) .
"INTRODUÇÃO
Trata-se de ato de aposentadoria, submetido, para fins de registro, à apreciação do Tribunal de Contas da União (TCU) , de acordo com o art. 71, inciso III, da Constituição Federal.  O ato foi cadastrado e disponibilizado ao TCU por intermédio do Sistema e-Pessoal, na forma do art. 2º e 4º da Instrução Normativa TCU 78/2018.
O ato desse processo pertence às seguintes unidades:
Unidade emissora: COMANDO DO EXÉRCITO.
Unidade cadastradora:  DIRETORIA DE INATIVOS E PENSIONISTAS.
Subunidade cadastradora: SUC - DCIPAS.
EXAME TÉCNICO
Procedimentos aplicados
Os procedimentos para exame, apreciação e registro de atos de pessoal encontram-se estabelecidos na Instrução Normativa TCU 78/2018 e na Resolução TCU 206/2007. Essas normas dispõem que os atos de pessoal disponibilizados por meio do e-Pessoal devem ser submetidos previamente a críticas automatizadas, com base em parâmetros predefinidos.
As críticas das informações cadastradas na etapa de coleta do ato foram elaboradas e validadas levando-se em conta as peculiaridades de cada ato. Os itens verificados nessa etapa são inerentes a dados cadastrais, fundamentos legais, mapa de tempo, ficha financeira, assim como eventuais ocorrências de acumulação. Trata-se de verificações abrangentes, minuciosas e precisas e sem a necessidade de ação humana e, portanto, menos suscetível a falhas. As críticas aplicadas estão discriminadas no sistema, no Menu e-Pessoal, opção 'Crítica', que podem ser acessadas mediante concessão de perfil específico a servidores do TCU responsáveis pela análise.
Além das críticas automatizadas, há verificação humana adicional no caso de haver alertas do sistema ou informações não formatadas, como esclarecimentos do gestor ou do controle interno.  
As críticas também consideram os registros do Sistema Integrado de Administração de Recursos Humanos (Siape) . O Siape disponibiliza informações atualizadas sobre as parcelas que integram os proventos, diferentemente, portanto, do e-Pessoal, que informa as parcelas no momento do registro do ato. 
Essa confrontação com o Siape fornece uma visão atual e verdadeira da situação, o que permite descaracterizar irregularidades e inconsistências que, embora constantes do e-Pessoal, já foram corrigidas.
As verificações detectadas no ato encontram-se discriminadas na aba de pendências do ato no sistema e-Pessoal, bem como no espelho do ato contemplado por esta instrução.
Exame das Constatações
Ato: 7744/2018 - Inicial - Interessado (a) : RAQUEL RUDUK CORDEIRO DE BRITO - CPF: XXX.601.508-XX
Parecer do Controle Interno: considerar o ato Legal.
Constatação e análise: 
1.1.1. Aposentadoria com fundamento que exige pedágio.
Justificativa do Gestor de Pessoal: Não há. Verificação efetuada no âmbito do TCU.
Análise do Controle Interno: Não há. Verificação efetuada no âmbito do TCU.
Análise da Equipe Técnica: Ilegal
Trata-se de servidora que se aposentou com base no art. 2º da Emenda Constitucional 41/2003.
Consoante análise desta Unidade Técnica, segundo o tempo de contribuição informado no ato, a servidora faria jus a proventos proporcionais no percentual de 90%.
No ato, foi deferido proventos de 100%, o que está superior que o devido, consoante tempo de contribuição informado no ato.
Em face disso, o ato deve ser apreciado pela ilegalidade.
O quadro resumo de ocorrências e, quando for o caso, o detalhamento da norma legal e da jurisprudência para a inconsistência acima elencada encontra-se no anexo II dessa instrução. 
Encaminhamento do ato: 
Considerar ILEGAL e recusar registro do ato de Aposentadoria 7744/2018 - Inicial de RAQUEL RUDUK CORDEIRO DE BRITO do quadro de pessoal do órgão/entidade COMANDO DO EXÉRCITO, com base nos arts. 71, inciso III, da Constituição Federal, 1º, inciso V, e 39, inciso II, da Lei 8.443/1992 e 260, § 1º, do Regimento Interno.
Para o ato de Aposentadoria de RAQUEL RUDUK CORDEIRO DE BRITO, recalcule os proventos, no prazo de quinze dias, contados da ciência desta deliberação, uma vez que a servidora não possuir tempo de contribuição suficiente para a proporção deferida. 
Com fulcro no art. 262, caput, do Regimento Interno deste Tribunal, determinar ao órgão/entidade COMANDO DO EXÉRCITO que: 
emita novo ato, livre da irregularidade ora apontada, em substituição ao ato de Aposentadoria de RAQUEL RUDUK CORDEIRO DE BRITO, submetendo-o à nova apreciação por este Tribunal, na forma do artigo 260, caput, também do Regimento.
dispense a devolução dos valores indevidamente recebidos de boa-fé até a data da ciência do órgão/entidade COMANDO DO EXÉRCITO, do acórdão que vier a ser proferido, com base no Enunciado 106 da Súmula da Jurisprudência do TCU.
no prazo de trinta dias, contados da ciência da decisão, envie a este Tribunal documentos comprobatórios de que o (a) interessado (a) cujo ato foi impugnado está ciente do julgamento deste Tribunal.
dê ciência, no prazo de quinze dias, contados da notificação, do inteiro teor desta deliberação (a) o interessado (a) , alertando-o (a) de que o efeito suspensivo proveniente da interposição de eventuais recursos junto ao TCU não o (a) exime da devolução dos valores percebidos indevidamente, caso o recurso não seja provido.
CONCLUSÃO
A abrangência e a profundidade das verificações levadas a efeito fundamentam convicção de que o ato 7744/2018 pode ser apreciado pela ilegalidade, em razão das irregularidades apontadas no item Exame das Constatações desta instrução, que representam afronta à legislação e à jurisprudência de referência
PROPOSTA DE ENCAMINHAMENTO
Ante o exposto, com fundamento no art. 71, inciso III, da Constituição Federal, no art. 1º, inciso V, e art. 39, incisos I e II, da Lei 8.443/1992, no art. 260 do Regimento Interno do Tribunal de Contas da União, propõe-se: 
Considerar ILEGAL e recusar registro do ato de Aposentadoria 7744/2018 - Inicial de RAQUEL RUDUK CORDEIRO DE BRITO do quadro de pessoal do órgão/entidade COMANDO DO EXÉRCITO, com base nos arts. 71, inciso III, da Constituição Federal, 1º, inciso V, e 39, inciso II, da Lei 8.443/1992 e 260, § 1º, do Regimento Interno.
Para o ato de Aposentadoria de RAQUEL RUDUK CORDEIRO DE BRITO, recalcule os proventos, no prazo de quinze dias, contados da ciência desta deliberação, uma vez que a servidora não possuir tempo de contribuição suficiente para a proporção deferida.
Com fulcro no art. 262, caput, do Regimento Interno deste Tribunal, determinar ao órgão/entidade COMANDO DO EXÉRCITO que: 
no prazo de trinta dias, contados da ciência da decisão, envie a este Tribunal documentos comprobatórios de que o (a) interessado (a) cujo ato foi impugnado está ciente do julgamento deste Tribunal.
emita novo ato, livre da irregularidade ora apontada, em substituição ao ato de Aposentadoria de RAQUEL RUDUK CORDEIRO DE BRITO, submetendo-o à nova apreciação por este Tribunal, na forma do artigo 260, caput, também do Regimento.
dispense a devolução dos valores indevidamente recebidos de boa-fé até a data da ciência do órgão/entidade COMANDO DO EXÉRCITO, do acórdão que vier a ser proferido, com base no Enunciado 106 da Súmula da Jurisprudência do TCU.
dê ciência, no prazo de quinze dias, contados da notificação, do inteiro teor desta deliberação (a) o interessado (a) , alertando-o (a) de que o efeito suspensivo proveniente da interposição de eventuais recursos junto ao TCU não o (a) exime da devolução dos valores percebidos indevidamente, caso o recurso não seja provido."
	É o relatório.

não há.

Procurador Rodrigo Medeiros de Lima

APOSENTADORIA. PAGAMENTO IRREGULAR DE PROVENTOS DE 100%. TEMPO DE CONTRIBUIÇÃO INSUFICIENTE. NECESSIDADE DE EMISSÃO DE NOVO ATO COM PROVENTOS PROPORCIONAIS DE 90%. APOSENTADORIA PELO ART. 2º DA EC 41/2003. REQUISITO DE IDADE NÃO CUMPRIDO. "PEDÁGIO" IMPOSTO PELO § 1º, INCISO II, DO ART. 2º DA EC 41/2003. INSUBSISTÊNCIA DA IRREGULARIDADE QUANDO DA APRECIAÇÃO DO ATO. AUSÊNCIA DE PAGAMENTOS IRREGULARES NO MOMENTO DA APRECIAÇÃO. ATO CONSIDERADO LEGAL PARA FINS DE REGISTRO, NOS TERMOS DO ART. 260, § 4º, DO RITCU. RESSALVA QUANTO À FALHA QUE DEIXOU DE EXISTIR.

APOSENTADORIA (APOS)

Unidade de Auditoria Especializada em Pessoal (AudPessoal)

Trata-se de ato de aposentadoria de Raquel Ruduk Cordeiro de Brito, emitido pelo Comando do Exército e submetido à apreciação deste Tribunal para fins de registro.
2.	Na análise empreendida pela então Secretaria de Fiscalização de Integridade de Atos e Pagamentos de Pessoal e de Benefícios Sociais (Sefip) , atual Unidade Especializada de Auditoria de Pessoal (AudPessoal) , foi proposta a ilegalidade do ato, com negativa de registro, o que foi acompanhado pelo corpo diretivo da unidade e pelo Ministério Público junto ao TCU (MPTCU) - peças 5-7.
3.	Em suma, a AudPessoal considera indevido o pagamento de proventos integrais, de 100% da média das remunerações, uma vez que, "segundo o tempo de contribuição informado no ato, a servidora faria jus a proventos proporcionais no percentual de 90%".
4.	Divirjo da proposta de considerar o ato ilegal pelos motivos que exponho neste Voto. Primeiramente, faz-se necessário detalhar o ato, conforme dados extraídos do formulário de concessão e aposentadoria no e-Pessoal (peça 3) .
5.	A ex-servidora do Comando do Exército ingressou no serviço público em 11/1/1995, no próprio cargo em que se deu a aposentadoria, como auxiliar de enfermagem do Hospital Militar de Área de São Paulo. A vigência do ato de inativação data de 23/1/2018, com encaminhamento ao TCU em 26/6/2018. Não há, portanto, possibilidade de registro tácito neste caso. 
6.	Conforme o formulário, a Sra. Raquel dispunha, na data de sua aposentadoria, de 34 anos, 4 meses e 7 dias de tempo de contribuição, uma vez que foram somados ao cálculo os períodos correspondentes ao desempenho de atividade privada. Na mesma data, somava 23 anos e 18 dias no cargo, estando com 53 anos de idade completos, considerando sua data de nascimento em 9/5/1964.
7.	A aposentadoria teve como fundamento o art. 2º da Emenda Constitucional (EC) 41/2003, que fixou as seguintes condições (grifos ao original) :
Art. 2º Observado o disposto no art. 4º da Emenda Constitucional nº 20, de 15 de dezembro de 1998, é assegurado o direito de opção pela aposentadoria voluntária com proventos calculados de acordo com o art. 40, §§ 3º e 17, da Constituição Federal, àquele que tenha ingressado regularmente em cargo efetivo na Administração Pública direta, autárquica e fundacional, até a data de publicação daquela Emenda, quando o servidor, cumulativamente:
I - tiver cinquenta e três anos de idade, se homem, e quarenta e oito anos de idade, se mulher;
II - tiver cinco anos de efetivo exercício no cargo em que se der a aposentadoria;
III - contar tempo de contribuição igual, no mínimo, à soma de:
a) trinta e cinco anos, se homem, e trinta anos, se mulher; e
b) um período adicional de contribuição equivalente a vinte por cento do tempo que, na data de publicação daquela Emenda, faltaria para atingir o limite de tempo constante da alínea a deste inciso.
§ 1 º O servidor de que trata este artigo que cumprir as exigências para aposentadoria na forma do caput terá os seus proventos de inatividade reduzidos para cada ano antecipado em relação aos limites de idade estabelecidos pelo art. 40, § 1º, III, a, e § 5º da Constituição Federal, na seguinte proporção:
I - três inteiros e cinco décimos por cento, para aquele que completar as exigências para aposentadoria na forma do caput até 31 de dezembro de 2005;
II - cinco por cento, para aquele que completar as exigências para aposentadoria na forma do caput a partir de 1º de janeiro de 2006.
8.	Portanto, no início da vigência do ato, a ex-servidora atendia, cumulativamente, aos requisitos constantes dos incisos I, II e III-, do art. 2º da EC 41/2003.
9.	Com relação ao redutor imposto pelo § 1º, inciso II, do art. 2º, de fato, a ex-servidora, então com 53 anos de idade, não cumpriria o limite de idade estabelecido pelo art. 40, § 1º, inciso III, alínea "a" do texto então vigente da Constituição Federal (grifos ao original) :
§ 1º Os servidores abrangidos pelo regime de previdência de que trata este artigo serão aposentados, calculados os seus proventos a partir dos valores fixados na forma dos §§ 3º e 17:          (Redação dada pela Emenda Constitucional nº 41, 19.12.2003) 
 (...) 
III - voluntariamente, desde que cumprido tempo mínimo de dez anos de efetivo exercício no serviço público e cinco anos no cargo efetivo em que se dará a aposentadoria, observadas as seguintes condições:          (Redação dada pela Emenda Constitucional nº 20, de 1998) 
a) sessenta anos de idade e trinta e cinco de contribuição, se homem, e cinquenta e cinco anos de idade e trinta de contribuição, se mulher;          (Redação dada pela Emenda Constitucional nº 20, de 1998)           (Vide Emenda Constitucional nº 20, de 1998) 
10.	Portanto, diferentemente da conclusão a que chegou a AudPessoal, no cálculo dos proventos da Sra. Raquel deveria ter sido realizada a dedução de 5% para cada ano antecipado em relação ao limite de idade previsto no art. art. 40, § 1º, inciso III, alínea "a", da Constituição Federal, e não de tempo de contribuição. 
11.	No caso, considerando que a ex-servidora contava com aproximadamente 53 anos e 8 meses de idade à época de sua aposentadoria, deveria incidir, de fato, a dedução no total de 10% sobre os seus proventos. 
12.	Contudo, vejo que o ato ingressou neste Tribunal ainda em junho de 2018, aproximadamente cinco meses após a sua vigência, e, somente agora, está sendo apreciado. Caso a irregularidade então existente no ato inicial da concessão da aposentadoria tivesse sido detectada tempestivamente, seria possível o retorno da Sra. Raquel à atividade, a fim de cumprir o requisito de idade faltante para fins de percepção do valor integral dos seus proventos. 
13.	Cabe lembrar que ela já possuía, à época, mais de 34 anos de tempo de contribuição e atendia às demais condições de efetivo exercício no cargo. Para ter direito ao recebimento de proventos de 100% da média das remunerações, seria necessário, portanto, o seu retorno à ativa por aproximadamente um ano e quatro meses para cumprir única e exclusivamente o requisito de idade, o que se daria antes mesmo da edição da EC 103/2019, ocorrida em 12/11/2019, que veio a modificar as disposições do art. 40, § 1º, inciso III, alterando a idade limite para aposentadoria para 62 anos para mulheres.
14.	Nesse sentido, com base no disposto no art. 260, § 4º, do Regimento Interno do TCU, c/c o art. 6º, § 1º, da Resolução - TCU 206/2007, considero o ato legal para fins de registro, uma vez que não mais remanesce, neste momento de apreciação, a condição irregular que daria ensejo a pagamentos irregulares da integralidade dos proventos, qual seja o requisito de idade da aposentada. Além disso, em atenção ao princípio da boa-fé, não há que se falar em devolução de valores pagos indevidamente até o atingimento da idade de 55 anos pela ex-servidora.
Ante o exposto, VOTO no sentido de que o Tribunal adote a minuta de acórdão que ora submeto à deliberação deste Colegiado.
TCU, Sala das Sessões, em 4 de abril de 2023.
JORGE OLIVEIRA 
Relator